臺灣高等法院刑事判決　　　　　　　　　　　　　九十三年度上易字第一五一三號
　　上　訴　人
　　即　被　告　乙○○
右上訴人因詐欺案件，不服臺灣士林地方法院九十二年度易字第八三０號，中華民國
九十三年七月七日第一審判決（起訴案號：臺灣士林地方法院檢察署九十二年度偵字
第九六一０號），提起上訴，本院判決如左：
    主  文
上訴駁回。
    事  實
一、乙○○（按另因業務侵占，經本院以九十二年度上易字第二一四號判決處有期
    徒刑陸月，如易科罰金以參佰元折算壹日確定）於民國（下同）九十一年八月間
    ，因從事銷售靈骨塔生意而認識甲○○○（按民國十四年四月十四日生），知甲
    ○○○年紀老邁且平日一人獨居，見有機可乘，於九十二年一月間，其支票帳戶
    已因退票而拒絕往來，其經營之品業興實業有限公司（下稱品業興公司，按九十
    一年十二月二日設立，九十二年十二月負責人改為簡美慧）亦屬負債，已陷於無
    資力狀態，竟基於意圖為自己不法所有之概括犯意，向甲○○○佯稱：欲開設童
    書店，因太太在外積欠賭博債務一千多萬元，致無力開設，並願以每月支付甲○
    ○○利息新台幣（下同）一萬二千五百元，作為藉口，使甲○○○陷於錯誤，先
    後於九十二年一月十五日、同年月三十日，在臺北市北投區○○○路十二巷三之
    九號五樓住處，分別交付原擬作為其養子姜勃宇結婚費用之三十萬元、五十萬元
    予乙○○，乙○○則開立投資股金授權書一件作為憑證。乙○○復於同年五月間
    ，承續前揭概括犯意，向甲○○○佯稱：作生意本錢仍不夠，請借予金錢云云；
    致甲○○○再陷於錯誤，在前揭住處，將價值約四十萬元之金條、金項鍊、手環
    、手鍊等金飾一批借予乙○○，乙○○並開立借據並允諾將於九十二年六月十五
    日歸還該批金飾。詎乙○○於詐得前揭款項後，除支付第一期利息一萬二千五百
    元外，其餘利息及本金則分文未還。嗣於九十二年五月間，甲○○○將上情告知
    養子姜勃宇，姜勃宇乃要求乙○○開立十萬元本票共八張作為擔保。乙○○非但
    欠款無力歸還，更見甲○○○年邁可欺，食髓知味，承續前揭概括犯意，於九十
    二年七月間，向甲○○○佯稱願娶甲○○○為妻，照顧其餘生，惟甲○○○必須
    提供所有坐落臺北市○○區○○段一小段九五二地號持分萬分之一四六土地及其
    上之建物門牌號碼臺北市北投區○○○路十二巷三之九號五樓房屋，供乙○○設
    定抵押向銀行辦理貸款一百五十萬元，其中一百二十萬元歸還，作為甲○○○養
    子姜勃宇結婚所需，餘三十萬元用以整修房子云云。甲○○○信以為真，續陷於
    錯誤，而同意提供前揭房地作為設定抵押辦理貸款之用。嗣乙○○於九十二年七
    月七日協同甲○○○至台北縣新莊市○○街一九一巷三號九樓之一唐佑華代書事
    務所，遂利用甲○○○僅國小畢業知識程度不高，且對乙○○甚為信任之機會，
    以「不動產贈與契約書」向甲○○○佯稱係辦理貸款之相關文件，使甲○○○在
    該「不動產贈與契約書」上簽名，表示願將前揭房地贈與乙○○，並將該不動產
    贈與契約書及所有權狀等相關文件交付代書唐佑華，委託不知情唐佑華辦理房地
    過戶事宜。嗣甲○○○返家後，將前揭事項告知姜勃宇，姜勃宇察覺有異，通知
    唐佑華停止辦理過戶事宜，並報警偵辦，乙○○此次始未得逞。
二、案經甲○○○訴由臺北市政府警察局北投分局報請台灣士林地方法院檢察署檢察
    官偵查起訴。
    理  由
一、本院查：
（一）被告乙○○係以其前妻積欠賭債致其欠缺資金從事童書買賣生意為由，向告訴
      人借款，嗣又向告訴人稱要與其結婚，告訴人因而同意以其所有之房地借予被
      告辦理抵押貸款等情，業據告訴人甲○○○於警訊（見偵查警訊卷第一七頁）
      、偵查指訴甚明。告訴人一再指稱稱：被告說要做賣兒童書籍的生意，並說他
      太太賭博輸了一千多萬元，他沒有錢做生意，所以才向伊借錢（見九十二年度
      偵字第九六一０號卷第二八頁至第三０頁，第四十四、四十九頁）；被告是說
      伊與被告二人若結婚，只要有二名鄰居簽名見證即可，是他要求伊嫁給他的，
      不是伊說自己要嫁給被告；因被告要娶伊，才把房子借給被告；被告說要與伊
      結婚，要伊把房子借他設定抵押，要向銀行貸款一百五十萬元，其中一百二十
      萬元要還給伊兒子，因他向伊借的錢原本是伊要給伊兒子結婚用的，另外三十
      萬要整修房子等語（同前偵卷第三十二、三十三、四十九頁）。況告訴人係民
      國十四年四月十四日出生，於案發時已約七十八歲，經濟情況並不優渥，除將
      其所有之現金、金飾均出借被告外，竟同意將其養老居住之不動產過戶予被告
      ，衡諸經驗法則，若非被告對其有婚姻之承諾，當不致如此。故被告辯稱其不
      曾向告訴人稱要作書店生意及妻子欠債，亦未稱要娶告訴人云云，要屬不實。
（二）告訴人指訴：被告乙○○帶伊到新莊唐代書處簽名，伊以為是辦理貸款之用，
      結果他竟然拿「不動產贈與契約書」讓伊簽名，因伊只國小畢業，且未看契約
      內容，相信被告就直接在讓與契約上簽名，伊並不知簽名內容是什麼等語（同
      前偵卷第四十九、三十頁參照）。證人即受被告委託辦理不動產過戶之代書唐
      佑華於偵查中證稱：被告說告訴人要把土地借給他辦理貸款，伊有請告訴人到
      事務所來辦理，伊有向告訴人解釋說明，但告訴人好像聽不懂，被告便要告訴
      人在契約上簽名，同時被告有催促趕快去辦理過戶，當天下午就接到告訴人兒
      子來電要停止送件，並說被告是騙子，詐欺已向警察局報案，所以我才沒去送
      件等語（見九十二年度偵字第九六一０號卷第三十頁、第三十一頁）。核證人
      唐佑華所稱告訴人聽不懂其對不動產贈與契約之解釋等語，核與告訴人所稱伊
      不知簽名內容為何等語，悉相符合。益證告訴人所言非虛，其確不知本件係辦
      理土地及房屋之贈與過戶，僅因年邁智識程度不高，且信賴被告稱係以不動產
      作為抵押貸款，乃在不知情與被告催促下於贈與契約書簽名，且有該「不動產
      贈與契約書」影本可稽（見九十二年度偵字第九六一０號卷第二０頁）
（三）再被告乙○○於偵查中曾辯稱：係要告訴人先把房子過戶給伊，等貸款之後再
      把所有權過戶給告訴人云云（同前偵卷第三十一頁）。惟代書唐佑華證稱：被
      告有催伊趕快去辦理過戶；被告只找伊辦理過戶，而貸款部分是由另一位「李
      先生」辦理，被告沒叫伊說等貸完款後再把房子過戶給告訴人等語（同前偵卷
      第三十一頁、第三十三頁、第三十四頁）。是被告並無於取得貸款後再將房屋
      土地重新過戶予告訴人之意思甚明。被告所為前開辯解，要屬避重就輕之詞，
      無足採信。被告告此部分為詐欺之情，已堪認定，被告於本院請求再訊問證人
      唐佑華，核無必要。
（四）另被告辯稱其前妻並未積欠賭債一千萬元，且其無意開設書店及，曾說與告訴
      人結婚等情。惟被告於本院準備程序中稱：其前妻為陳碧珠，在七十六年離婚
      ，前妻住那裡亦不知情，惟其以前開說詞行騙，業據告訴人指訴明確，其以不
      實之原因向告訴人借款，借金飾，及要求告訴人提供不動產供其抵押貸款，且
      未向告訴人說明實際上係辦理過戶，顯係對告訴人施用詐術，並致告訴人陷於
      錯誤。
（五）且被告自承，伊向告訴人借款時，其經營之品業興公司是負債，並無收入，因
      仍在讓客人試吃期間，而其個人之支票帳戶於九十二年一月間即已拒絕往來，
      伊收入來源係作愛麗絲美語教材之銷售，依銷售量抽成，有賣出去才有收入等
      語（原審審理筆錄第十五頁）。是被告於向告訴人借款時，已屢遭退票，債信
      不佳，且並無固定收入，已陷於無資力之情況，竟仍向告訴人借款百餘萬，除
      支付首期利息一萬二千五百元外，其餘經過多時分文未還，益證其於借款之初
      ，即有不法所有之意圖甚明。
（六）綜上，被告所辯，要屬卸責之詞，不足採信。本件事證明確，被告犯行堪以認
      定。
二、核被告乙○○所為，係犯刑法第三百三十九條第一項、第三項之詐欺取財既遂及
    未遂罪。被告乙○○前後多次詐欺行為，時間緊接，所犯係構成要件相同之罪，
    顯係出於概括之犯意為之，為連續犯，應依刑法第五十六條之規定以詐欺取財既
    遂一罪論，並加重其刑。
三、原審以被告乙○○罪證明確，適用刑法第五十六條、第三百三十九條第一項、罰
    金罰鍰提高標準條例第一條前段，並審酌被告乙○○利用告訴人年邁識薄詐騙其
    積蓄，惡性菲淺，犯後飾詞卸責態度不佳，且未與告訴人達成民事和解賠償其損
    害，及其犯罪方法、詐得之金額等一切情狀，量處被告有期徒刑一年；認事用法
    並無不合，量刑亦屬適當。被告乙○○上訴意旨仍執前詞稱係欠錢才向告訴人借
    錢，一時未能清償借款，非有意詐欺云云，而指摘原判決不當，為無理由，應予
    駁回。
據上論斷，應依刑事訴訟法第三百六十八條，判決如主文。
本案經檢察官劉文水到庭執行職務。
中　　　華　　　民　　　國　　九十三　　年　　　十　　　月　　二十九　　日
                              臺灣高等法院刑事第八庭
                                  審判長法  官  陳  祐  治
                                        法  官  陳  晴  教
                                        法  官  王  炳  梁
右正本證明與原本無異。
不得上訴。
                                        書記官  潘　大　鵬
中　　　華　　　民　　　國　　九十三　　年　　　十　　　月　　二十九　　日
附錄：本案論罪科刑法條全文
刑法第三百三十九條第一項
意圖為自己或第三人不法之所有，以詐術使人將本人或第三人之物交付者，處五年以
下有期徒刑、拘役或科或併科一千元以下罰金。
